臺灣高等法院臺南分院刑事判決　　　　　　 九十年度上訴字第一五一二號　　Ａ
　　　上　訴　人
　　　即　被　告　丙　○　○
　　　選任辯護人　鄭　和　傑　律師
右上訴人因偽證案件，不服臺灣臺南地方法院九十年度訴字第一一八九號中華民國九
十年十月廿二日第一審判決（起訴案號：臺灣臺南地方法院檢察署九十年度偵字第九
七一五號），提起上訴，本院判決如左：
      主      文
原判決撤銷。
丙○○無罪。
      理      由
一、公訴意旨略以：上訴人即被告丙○○係嘉南計程車無線電台之負責人，高暐（另
    案提起公訴）係該電台南區派車站之站長。丁○○因租用營業用小客車（計程車
    ）之事，而與高暐發生糾紛，丁○○於民國（下同）八十九年十月十三日零時廿
    五分許，在台南市○○路○段四一三號小可愛檳榔攤，打高暐之行動電話與高暐
    理論，並發生口角。高暐竟教唆甲○○（另案提起公訴）夥同另一名姓名、住所
    均不詳之成年男子於同日凌晨零時卅分許至上址，先由該名不詳之男子毆打丁○○，甲○○再持不明之刀類殺丁○○成左前臂切割傷合併肌腱三條斷裂及右前臂
    切割傷合併肌腱七條斷裂。丁○○被毆打、殺傷時，丙○○在場目睹，乃告知丁○○：「係甲○○殺伊」。嗣丁○○向台南市警察局第四分局告訴高暐、甲○○
    涉嫌傷害，經報請本署分九十年度偵字第六九０號案件偵辦。丙○○於九十年五
    月十八日本署檢察官偵訊時，具結後竟就案情重要關係之事項為虛偽陳述：「伊
    並未向丁○○說殺丁○○之人是甲○○，且係丁○○欠伊車款，伊當時前往找丁○○，看見丁○○坐在車內流血，伊將之送醫，並未看見丁○○被殺。」，因認
    被告丙○○涉有刑法第一百六十八第一項之偽證罪嫌。
二、按犯罪事實應依證據認定之，無證據不得推定其犯罪事實；又不能證明被告犯罪
    或其行為不罰者，應諭知無罪之判決，為刑事訴訟法第一百五十四條、第三百零
    一條第一項所明文。又事實之認定，應憑證據，如未能發現相當之證據，或證據
    不足以證明，自不能以推測或擬制之方法，為裁判之基礎；（最高法院四十年台
    上字第八六號判例意旨、六十九年台上字第一五三一號判例意旨參照）。復按告
    訴人之告訴，須無瑕疵可指，且就其他方面調查，又與事實相符，始足採為認定
    犯罪事實之憑證。苟積極證據不足證明犯罪事實，被告之抗辯或反證縱屬虛偽，
    仍不能以資為積極證據應予採信之理由，而應為被告有利之認定（最高法院七十
    年台上字第三八一號、三十年上字第四八二、八一六號判例參照）。
三、本件公訴人認被告丙○○涉有偽證罪嫌無非以告訴人丁○○之指訴及被告丙○○
    於法務部調查局派員測謊結果，就：「其不知甲○○有殺丁○○」、「案發時其
    未在場」等問題，均有說謊等情，以為斷。而訊據被告丙○○對於右揭其於九十
    年五月十八日在臺灣台南地方法院檢察署檢察官偵查時，當檢察官訊問其「丁○○於八十九年十月十三日凌晨零時三十分被殺時，你是否有在場看到？」等語時
    ，其證稱：「沒有，他因欠我車款，我在找他，有司機打電話向我說有看到他的
    車在西門路那邊，我過去，要將他的車開走，發現他流很多血坐在駕駛座上，我
    就將他送醫」等語，當檢察官又訊問其「你是否有向丁○○說殺他的人是甲○○
    ？」等語，其稱：「沒有。」等語之事實，固不諱言，惟堅決有偽證之犯行，辯
    稱：其均係據實陳述，並未虛偽陳述等語。經查：
（一）告訴人丁○○雖稱：「八十九年十月十三日零時三十分我與丙○○（嘉南計程
      車文賢排班處站長）在台南市○區○○路二段四一三號（小可愛檳榔攤前）談
      話，忽有綽號『華文』男子夥同一名不知名男子持刀及以拳頭毆傷、殺傷我」
      ，然就上情，告訴人丁○○指稱當時在場有「三、四人看到」（見偵查卷第十
      二頁反面），而告訴人丁○○於警訊初訊時係供稱：「當時係其朋友『建志』
      開一部車號６Ｑ－７６９號載往奇美醫院就醫」（見警卷丁○○八十九年十月
      十三日偵訊筆錄）對在場之人僅指出係其朋友『建志』，且於偵查中亦要檢察
      官傳喚『建志』作證（見偵查卷第一０四頁），因而依告訴人所指訴，『建志
      』應係其友人，且為在場目睹之重要證人。而經訊之『建志』其人，告訴人又
      稱係「陳建志」，經本院依車牌追查，確認所謂告訴人之朋友『建志』即「戊○○」，又稱另在場之人為綽號「囝仔」之乙○○夫妻，則依告訴人所指訴當
      時在場目睹其被砍傷經過者為：被告、戊○○（即告訴人所稱之『建志』）、
      綽號「囝仔」之乙○○夫妻。
（二）被告丙○○堅稱告訴人丁○○被殺時其尚未到場，趕到之後與戊○○將告訴人
      送醫急救，而證人戊○○於本院調查時到庭證稱：「當時我去小可愛檳榔攤，
      我到的時候丙○○叫我開車過去，那時候我還不知道發生什麼事情，丙○○對
      我說丁○○受傷了，要我載他去醫院，是我到醫院後才問丁○○，在醫院他說
      是『小高』殺他的」（參見本院九十年十二月十八日訊問筆錄），且證人戊○○不僅堅稱未見到何人殺傷告訴人，且亦證稱被告當時並未說告訴人係遭『華
      文』砍傷，且告訴人丁○○當時亦未說係經被告告知才知道係遭『華文』砍殺
      。徵之上情，證人戊○○為告訴人丁○○之友人，且為告訴人於偵查時即請求
      傳喚之目擊證人，竟證稱「未見到告訴人被砍殺，且依證人與告訴人之交情，
      又係證人將告訴人送醫，告訴人當時卻未告知證人其之所以知道被『華文』砍
      傷係得自被告之告知，且被告亦未向證人戊○○告知事發時其有在場及有看到
      事發之經過，足見告訴人丁○○所指訴被告在當場目睹其被『華文』砍傷等情
      ，顯有瑕疵。況被告之傷勢甚為嚴重，行兇時應極兇猛，若依告訴人所述當時
      現場有被告及三、四人看到，且目睹這既與告訴人均有交情，行兇者是否敢在
      告訴人之數名友人面前砍殺告訴人，已有疑義？況告訴人被砍至傷勢甚重，卻
      尚不知係何人將其砍傷，還要經被告告知才知悉？凡此等情，均見告訴人之指
      訴並不合常理。反由證人戊○○所證係被告事後叫證人協助將告訴人送醫及告
      訴人遭『華文』砍傷係告訴人告知，而非經被告告知等情，可見被告所辯其係
      事發後才到現場一節，應非虛假。至於告訴人所稱另外在場目睹之證人綽號「
      囝仔」之乙○○夫妻，因傳拘未果，無法傳喚作證，因而亦不能證明被告事發
      當時有在場，且目睹『華文』砍傷告訴人丁○○。
（三）又被告丙○○於法務部調查局派員測謊結果，就：「其不知甲○○有殺丁○○
      」、「案發時其未在場」等問題，固均有說謊等情，然按測謊之鑑驗，係就受
      測人對相關事項之詢答，以儀器紀錄受測者在回答問題的生理狀態諸如血壓、
      脈搏和呼吸等狀況來判斷受測者是否說謊，其影響測謊正確之因素繫於受測者
      是否有疾病、藥物、疲勞、懷孕、環境．．．之因素影響，亦須視實施測謊人
      員之經驗、對案情有無深入瞭解、是否確遵測謊程序及儀器之精密性等等而定
      ，故測謊鑑驗之結果既會受到受測人之生理、心理因素，暨施測者專業之經驗
      與技術而受影響，且人的行為、思想又無法量化，則測謊自不能如物理、化學
      試驗般獲得絕對之正確性，測謊之結果應係有其他可資信賴之積極或消極證據
      存在之情形下，作為補強證據證明力參考之用，而非可作為判斷事實之唯一及
      絕對之憑證，仍須其他證據相互配合，始可為認定犯罪之根據（最高法院八十
      五年度台上字第五七九一號、八十七年度台上字第三三三九號、八十八年度台
      上字第五○三八號判決意旨參照）。就上開之測謊相關資料業經施測之法務部
      調查局於九十一三月二十一日年以調參字第○九一○○一○四五一○號函送本
      院，而之所以認定被告有說謊跡象係因施測時被告之「膚電反應（Ｇ．Ｓ．Ｒ
      曲線）之反應有變化。因而應探究其命題所引起的反應是否可為被告斷罪之依
      據：
      所謂被告就「案發時其未在場」之問題有說謊：
        經查公訴人所謂「案發時其未在場」之命題應係「案發時你有在場嗎？」（
        題序三」。在檢察官強烈質疑被告說謊之情況下，被告遇到此問題情緒較為
        激動，在所難免。況告訴人縱被砍傷時未在場，事後到場時將告訴人送醫，
        衡之一般人之認知，因其有將告訴人送醫，有參與整個事件之一部分，所以
        應算「案發時在場」，然詳細區分，應係告訴人「被殺時不在場，送醫時在
        場」。考之被告之認知，若稱在場之在場為「告訴人被砍時」，則其有受刑
        事訴追之可能，若謂不在場，又明明係由被告送醫，亦與實情不合。被告既
        可稱案發時在場，亦可稱案發時不在場，所以被告經訊問「案發時你有在場
        嗎？」時，「膚電反應（Ｇ．Ｓ．Ｒ曲線）之反應會有變化，應可理解，在
        未施測「告訴人【被砍時】你有在場嗎？」之命題，證明被告有說謊之情況
        ，本院尚不能因被告被訊問「案發時你有在場嗎？」時，「膚電反應（Ｇ．
        Ｓ．Ｒ曲線）之反應有變化，即認「案發時其未在場」之問題有說謊。
      所謂「其不知甲○○有殺丁○○」之問題有說謊：
        次查公訴人所謂「其不知甲○○有殺丁○○」之命題應係「甲○○有殺丁○○嗎？」「題序五」。依上所述，告訴人丁○○既然會告知證人戊○○遭甲○○（『華文』）砍傷，自然也會告知被告丙○○，而傳聞證據本即不能肯
        定，何況已進入訴訟程序。本件係檢察官命測謊，縱若被告丙○○所言其未
        看到甲○○砍殺告訴人屬實，其遭問及「甲○○有殺丁○○嗎？」時，可回
        答：「經丁○○告知甲○○有殺丁○○」，亦可回答：「因未當場看到，所
        以不知甲○○有無殺丁○○」，其命題既然可有正反兩面之答案，則被告在
        猶豫間「膚電反應（Ｇ．Ｓ．Ｒ曲線）之反應自然會有變化。在未施測「你
        有【看到】甲○○殺丁○○嗎？」之命題，證明被告有說謊之情況，本院尚
        不能因被告被訊問「甲○○有殺丁○○嗎？」時，「膚電反應（Ｇ．Ｓ．Ｒ
        曲線）之反應有變化，即認「其不知甲○○有殺丁○○」之問題有說謊。
      綜上所述，足見本件測謊結果亦不能為有罪之認定。
四、綜上所述，依公訴人所指訴之證據並不足以證明被告有偽證之情形，此外復查無
    其他積極證據足資證明被告涉有偽證之犯行，本院自不能以告訴人丁○○有瑕疵
    之指訴及不能為補強證據之測謊資料為被告有罪之證明，是被告被訴偽證之罪，
    應屬不能證明。原審疏未詳細調查，並詳為勾稽全案證據調查所得，即認被告被
    訴有偽證之犯行，並加以論罪科刑，容有未洽。被告上訴意旨，指摘原判決採證
    不當，否認其有犯罪，為有理由，自應由本院將原判決撤銷，改諭知被告無罪之
    判決。
據上論結，應依刑事訴訟法第三百六十九條第一項前段、第三百六十四條、第三百零
一條第一項，判決如主文。
本案經檢察官羅清溪到庭執行職務。
中    華    民    國      九十一      年      五      月      二十三    日
                                  臺灣高等法院臺南分院刑事第四庭
                                      審判長法官  陳    義    仲
                                            法官  楊    子    莊
                                            法官  蔡    崇    義
右正本證明與原本無異。
如不服本判決，應於判決送達後十日內向本院提出上訴狀，其未敘述理由者並應於提
出上訴狀後十日內向本院補提理由書（應附繕本)。
                                      法院書記官  李    育    儒
中    華    民    國      九十一      年      五      月      二十四    日
